臺灣彰化地方法院刑事判決　　　　　　　96年度訴字第1710號
公　訴　人　臺灣彰化地方法院檢察署檢察官
被　　　告　甲○○
上列被告因違反毒品危害防制條例案件，經檢察官提起公訴（96
年度偵字第4237、4461、4794、5106、4803號），被告於本院準
備程序中自白犯罪，本院認有刑事訴訟法第273 條之1 第1 項之
情形，合議裁定由受命法官獨任進行簡式審判程序，茲審理判決
如下：
    主  文
甲○○施用第一級毒品，累犯，處有期徒刑玖月，減為有期徒刑
肆月又拾伍日。又施用第一級毒品，累犯，處有期徒刑玖月。又
施用第一級毒品，累犯，處有期徒刑玖月。又施用第一級毒品，
累犯，處有期徒刑玖月。又施用第一級毒品，累犯，處有期徒刑
玖月，扣案之塑膠袋肆個均沒收。應執行有期徒刑貳年，扣案之
塑膠袋肆個均沒收。
    事  實
一、甲○○曾於民國（下同）94年間因施用第一、二級毒品等案
    件，經本院於94年5 月30日以94年度訴字第263 號刑事判決
    分別判處有期徒刑10月、5 月，應執行有期徒刑1 年2 月確
    定後，經送監執行，於95年11月3 日因縮短刑期假釋出監付
    保護管束，並於96年1 月12日保護管束期滿視為執行完畢。
    其前於87年間因施用毒品案件，經觀察、勒戒後，認有繼續
    施用毒品之傾向，經裁定令入戒治處所施以強制戒治，嗣裁
    定停止戒治，所餘戒治期間付保護管束，再經撤銷停止戒治
    ，令入戒治處所施以強制戒治，並於89年5 月2 日執行完畢
    釋放，分別由本院於89年5 月17日以87年度易字第703 號刑
    事判決免刑及臺灣彰化地方法院檢察署檢察官於89年5 月15
    日以89年度戒毒偵字第527 號為不起訴處分確定；復於前揭
    強制戒治執行完畢釋放5 年內，於94年間因施用第一、二級
    毒品案件，經本院以94年度訴字第263 號刑事判決分別判處
    有期徒刑10月、5 月，應執行有期徒刑1 年2 月，並於94年
    5 月30日確定。詎其不知悔改，明知海洛因業經公告為毒品
    危害防制條例第2 條第2 項第1 款所列管之第一級毒品，不
    得非法持有、施用，於前揭強制戒治執行完畢釋放後5 年內
    ，於94年間再犯施用毒品案件，經法院判處罪刑確定後，復
    另基於施用第1 級毒品海洛因之犯意，分別於(一)96年4 月4
    日上午8 時30分、(二)96年7 月14日上午8 時、(三)96年7 月15
    或16日之某時、(四)96年8 月4 日上午8 時、(五)96年9 月8 日
    前2 、3 日內之某時，在其位於彰化縣竹塘鄉○○村○○路
    21號之住所，以將海洛因摻水置入注射針筒後注入之方式，
    分別施用第一級毒品海洛因各一次，嗣分別於(一)96年4 月5
    日下午1 時20分，為警持搜索票於上揭住所執行搜索，經其
    同意採集其尿液送驗後，結果呈嗎啡陽性反應，(二)96年7 月
    14日下午1 時30分，為警持搜索票於上揭住所執行搜索，經
    其同意採集其尿液送驗後，結果呈嗎啡陽性反應，(三)96年7
    月16日上午8 時55分，因其為毒品列管人口，經其同意為警
    採驗尿液，結果呈嗎啡陽性反應，(四)96年8 月6 日上午9 時
    許，為警在彰化縣竹塘鄉○○村○○路旁為警盤查時，經其
    同意為警採驗尿液，結果呈嗎啡陽性反應，(五)96年9 月8 日
    上午6 時20分，為警持搜索票在上揭住所執行搜索，扣得其
    所有、供其施用第一級毒品海洛因所用之塑膠袋4 個，再對
    其採集尿液送驗，結果呈嗎啡陽性反應，始查悉上情。
二、案經彰化縣警察局北斗、芳苑分局報請臺灣彰化地方法院檢
    察署檢察官偵查起訴。
    理  由
一、本案被告甲○○所犯係死刑、無期徒刑、最輕本刑為3 年以
    上有期徒刑以外之罪，其於準備程序就前揭被訴事實為有罪
    之陳述，經受命法官告知簡式審判程序之旨，並聽取其與公
    訴人之意見後，本院認無不得或不宜改依簡式審判程序進行
    之處，爰依刑事訴訟法第273 條之1 第1 項、第284 條之1
    ，裁定本案由受命法官獨任進行簡式審判程序，合先敘明。
二、上揭事實，業據被告甲○○於本院行準備程序及審理時均坦
    承不諱，且其於96年4 月5 日、同年7 月14日、同年7 月16
    日、同年8 月6 日、同年9 月8 日為警查獲時所採取之尿液
    ，經送鑑驗結果，確分別均呈嗎啡及可待因陽性反應，此有
    彰化縣警察局北斗分局委託檢驗尿液代號與真實姓名對照認
    證單2 紙、彰化縣警察局芳苑分局委託檢驗尿液代號與真實
    姓名對照認證單2 紙、應受尿液採驗人尿液檢體採集送驗記
    錄表1 紙及詮昕科技股份有限公司96年4 月19日、同年7 月
    27日、同年7 月27日、同年8 月17日、同年9 月21日報告編
    號00000000、00000000、00000000、00000000、00000000濫
    用藥物尿液檢驗報告各1 紙附卷可稽，復有扣案之塑膠袋4
    個可資佐證，則被告就其施用第一級毒品海洛因共5 次之自
    白核與事實相符，足堪採信。
三、按觀察、勒戒或強制戒治執行完畢釋放後，5 年內再犯毒品
    危害防制條例第10條之罪，即應直接依法追訴判決，固毋庸
    再行該條例針對「初犯」所規定之觀察、勒戒或強制戒治等
    治療程序，然若係於觀察、勒戒或強制戒治執行完畢釋放後
    ，5 年後再犯第10條之罪者，則應重新依該條例第20條第1
    項、第2 項關於「初犯」之規定，先行送觀察、勒戒，並依
    其觀察、勒戒結果有無繼續施用毒品傾向，以定其是否施以
    強制戒治之治療程序，再於上開治療程序執行完畢後始由檢
    察官為不起訴處分，而非直接加以追訴處罰，此觀諸現行生
    效施行之毒品危害防制條例（於92年7 月9 日修正公布、自
    93年1 月9 日施行）第20條、第23條之規定甚明。而考諸前
    開毒品危害防制條例之修正理由主要係認觀察、勒戒或強制
    戒治後5 年後再犯者，顯見前所實施之觀察、勒戒或強制戒
    治已足以遮斷其施用毒品之癮，為期自新及協助其斷除毒癮
    ，對此5 年後再犯者仍適用初犯之規定（即該條例第20條第
    3 項之規定），即先經觀察、勒戒、強制戒治之程序【見該
    條例第20條修法理由5 第3 項修正理由 (二)】 ，且為配合
    簡化施用毒品犯之刑事處遇程序，並鑑於經觀察、勒戒或強
    制戒治執行完畢釋放後5 年內再犯者，其再犯率甚高，原據
    以實施之觀察勒戒及強制戒治既已無法收其實效，自應施以
    刑事處遇【見該條例第23條修正理由三 (二)】 ，凡此俱見
    現行毒品危害防制條例於修正時刪除修正前二犯及三犯之規
    定，一改修法前繁雜之處遇程序，僅將施用毒品犯簡化區分
    為初犯、再犯外，並認施用毒品者係屬病患性犯人，以觀察
    、勒戒戒除其身癮，併以強制戒治方式祛除心癮之措施。由
    是觀之，現行毒品危害防制條例仍採「刑罰處遇程序」與「
    治療之保安處分程序」二者併行之方式，並將施用毒品者區
    分為「初犯」與「再犯」之不同，詳言之，倘毒品施用者係
    前經觀察、勒戒或強制戒制等治療程序執行完畢5 年後，始
    再施用毒品之「初犯」，因認前所執行之觀察、勒戒或強制
    戒治足收戒除毒癮之效，自應重新先經觀察、勒戒或強制戒
    治等治療程序，並於治療程序執行完畢後由檢察官直接為不
    起訴處分，毋庸對之追訴處罰，反觀，在「再犯」之情形，
    因其先前所為治療程序顯未能收祛除毒癮之實效，且考量施
    用毒品者之再犯率偏高，乃簡化其刑事處遇程序，而對之直
    接追訴處罰，不再施以保安處分之治療程序，是現行毒品危
    害防制條例所採「初犯」與「再犯」之界分，已揚棄過去修
    正前毒品危害防制條例所採一、二、三犯之判斷標準及處遇
    程序，且側重於觀察、勒戒或強制戒治等治療程序是否確實
    收其成效。因之，對於所謂「初犯」與「再犯」之區別，除
    應視其是否於觀察、勒戒或強制戒治執行完畢釋放後，5 年
    後再犯者外，尚應兼顧其前次所施予觀察、勒戒、強制戒治
    程序之成效以資判斷，如此方能貫徹現行毒品危害防制條例
    之修正立法意旨，且細繹現行毒品危害防制條例第20條、第
    23條之立法理由可知，所謂「再犯」應係指依該條例規定執
    行觀察、勒戒、強制戒治完畢釋放，再犯施用毒品罪者均屬
    之（見該條例第20修法理由二後段），是對於現行毒品危害
    防制條例第20條第3 項規定「觀察、勒戒或強制戒治執行完
    畢後，5 年後再犯」之解釋，自應限於該施用毒品之行為人
    於觀察、勒戒或強制戒治執行完畢後5 年內均未再有任何施
    用毒品之犯行，始足當之，茍其施用毒品之犯行，前經觀察
    、勒戒或強制戒治執行完畢後，5 年內曾因再犯施用第一、
    二級毒品之行為，而經法院判處刑罰之處遇程序確定者，縱
    其係於觀察、勒戒或強制戒治執行完畢5 年後復為施用毒品
    者（即修正前毒品危害防制條例所稱之三犯或三犯以上），
    因其於治療程序之保安處分執行完畢5 年內，既仍有繼續施
    用毒品之犯行，即難認前所執行之治療程序有何戒除其身心
    毒癮之成效可言，自不得僅憑該次施用毒品犯行係在前次執
    行治療程序之保安處分完畢後，5 年後再犯一端，即依現行
    毒品危害防制條例第20條第3 項規定，逕認為「初犯」，而
    適用同條第1 、2 項之觀察、勒戒或強制戒治等治療程序，
    否則無異使接受治療程序執行成效不彰，而屢犯施用毒品罪
    之行為人，僅因其施用毒品行為與前次觀察、勒戒或強制戒
    治完畢之時間相距已逾5 年，反得循初犯之保安處分程序，
    獲邀寬典，不啻與前揭毒品危害防制條例之修法初衷背道而
    馳，是就此情形，仍應認屬「再犯」之範疇，直接適用刑事
    刑罰處遇之程序，始符修法之本旨。查被告前於87年間因施
    用毒品案件，經觀察、勒戒後，認有繼續施用毒品之傾向，
    經裁定令入戒治處所施以強制戒治，嗣裁定停止戒治，所餘
    戒治期間付保護管束，再經撤銷停止戒治，令入戒治處所施
    以強制戒治，並於89年5 月2 日執行完畢釋放，分別由本院
    於89年5 月17日以87年度易字第703 號刑事判決免刑及臺灣
    彰化地方法院檢察署檢察官於89年5 月15日以89年度戒毒偵
    字第527 號為不起訴處分確定；復於前揭強制戒治執行完畢
    釋放5 年內，於94年間因施用第一、二級毒品案件，經本院
    以94年度訴字第263 號刑事判決分別判處有期徒刑10月、5
    月，應執行有期徒刑1 年2 月，並於94年5 月30日確定等情
    ，有臺灣高等法院被告前案紀錄表及臺灣彰化地方法院檢察
    署刑案資料查註紀錄表各一份存卷可參，而被告本件施用第
    一級毒品海洛因之犯行，雖係在前次89年間強制戒治執行完
    畢5 年後所犯，惟被告於上開強制戒治執行完畢5 年內，曾
    再犯施用第一級毒品之罪經法院宣示判決並確定，已詳述如
    前，顯見其並非於強制戒治執行完畢後5 年內均無任何施用
    毒品之犯行，且其既已於強制戒治執行完畢5 年內再犯施用
    第一級毒品之罪，已符合毒品危害防制條第23條第2 項之所
    定之追訴要件，揆諸前開毒品危害防制條例條文及說明，被
    告所為本件施用第一毒品海洛因之犯行，即均無「初犯」規
    定之適用，自均毋須再重新施予觀察、勒戒或強制戒制之處
    遇程序，而均應直接訴追處罰。
四、按海洛因係毒品危害防制條例所定之第一級毒品，不得非法
    施用。是核被告甲○○施用第一級毒品海洛因共5 次之行為
    ，均係犯毒品危害防制條例第10條第1 項之施用第一級毒品
    罪。查被告先後5 次為供施用第一級毒品而持有該級毒品之
    低度行為，應為施用之高度行為所吸收，均不另論罪。又被
    告上開5 次施用海洛因之犯行，因犯意各別，且行為時、空
    非屬緊密，應予分論併罰。末查被告曾於94年間因施用第一
    、二級毒品等案件，經本院於94年5 月30日以94年度訴字第
    263 號刑事判決分別判處有期徒刑10月、5 月，應執行有期
    徒刑1 年2 月確定後，經送監執行，於95年11月3 日因縮短
    刑期假釋出監付保護管束，並於96年1 月12日保護管束期滿
    視為執行完畢，有臺灣彰化地方法院檢察署刑案資料查註紀
    錄表、臺灣高等法院被告前案紀錄表及臺灣高等法院在監在
    押全國紀錄表各1 份附卷可稽，被告前受有期徒刑執行完畢
    ，於5 以內故意再犯本件有期徒刑以上之5 罪，為累犯，均
    應依刑法第47條第1 項之規定各加重其刑。
五、量刑及沒收部分：爰審酌被告曾因施用毒品經執行強制戒治
    後，仍未能戒斷其施用毒品之惡習，再犯本件施用毒品犯行
    ，足見其雖經強制戒治之治療程序，且前已因施用毒品案件
    ，經法院判處有期徒刑10月、5 月、9 月，猶未能戒絕毒品
    而再次施用，惡行非輕，顯未能善體國家設置強制戒治機構
    ，協助毒品施用者戒除毒癮之良法美意，惟念及施用毒品本
    質上係戕害自身健康之行為，尚未嚴重破壞社會秩序或侵害
    他人權益，及其施用第一級毒品海洛因之動機、目的、所生
    危害及犯罪後坦承犯行態度尚屬良好等一切情狀，分別量處
    如主文所示之刑。末查被告如犯罪事實欄一(一)所示於96年4
    月4 日上午8 時施用第一級毒品之犯行係在96年4 月24日以
    前，所犯符合中華民國96年罪犯減刑條例第2 條第1 項第3
    款減刑條件之規定，應予減輕其刑2 分之1 ，並依同條例第
    11條之規定，與其他不應減刑之刑定其應執行之刑。另扣案
    之塑膠袋4 個，為被告所有且為被告施用第一級毒品所用之
    物，業據被告自承在卷，均應依刑法第38條第1 項第2 款之
    規定沒收。
據上論斷，應依刑事訴訟法第273 之1 條第1 項、第299 條第1
項前段，毒品危害防制條例第10條第1 項，刑法第11條、第47條
第1 項、第51條第5 款、第38條第1 項第2 款，中華民國96年罪
犯減刑條例第2 條第1 項第3 款、第7 條、第11條，判決如主文
。
本案經檢察官張聖傳到庭執行職務。
中　　華　　民　　國　　96　　年　　12　　月　　28　　日
                  刑事第二庭          法  官  黃齡玉
以上正本證明與原本無異。
如不服本判決，應於判決送達後10日內，向本院提出上訴書狀，
上訴書狀應「敘述具體上訴理由」，並按他造當事人之人數附繕
本。「切勿逕送上級法院」。
中　　華　　民　　國　　96　　年　　12　　月　　28　　日
                                      書記官  施嘉玫
毒品危害防制條例第10條第1項
施用第一級毒品者，處 6 月以上 5 年以下有期徒刑。
